【裁判字號】    98,重上,77
【裁判日期】    990112
【裁判案由】    清償債務
【裁判全文】
臺灣高等法院高雄分院民事判決          98年度重上字第77號
上  訴  人    甲○
訴訟代理人    鄭曉東律師
              魏緒孟律師
被上訴人      丁○○
被上訴人      乙○○
上列當事人間請求清償債務事件，上訴人對於民國98年9 月11日
臺灣高雄地方法院98年度訴字第1272號第一審判決提起上訴，本
院於98年12月29日言詞辯論終結，判決如下：
    主  文
上訴駁回。
第二審訴訟費用由上訴人負擔。
    事 實 及 理 由
一、上訴人主張：被上訴人於民國97年5 月23日與訴外人順助建
    設有限公司（下稱順助公司）及公司負責人劉安娣簽訂不動
    產買賣契約書（下稱系爭契約），以新台幣（下同）5,500
    萬元之代價，向其購買坐落高雄縣岡山鎮○○○段第40-18
    地號土地（下稱系爭土地），及其上建物10戶（下稱系爭建
    物），約定付款條件之一為應由被上訴人承受系爭土地上第
    一、二順位抵押債務共計新台幣（以下同）4,450 萬元，上
    訴人為系爭土地之第二順位抵押權人，順助公司積欠上訴人
    之抵押債務尚有600 萬元未清償，爰依債務承擔之法律關係
    ，請求被上訴人清償債務600 萬元及自97年11月15日起至清
    償日止，按年息百分之五計算之利息等情。原審為上訴人敗
    訴之判決。其上訴聲明：(一)原判決廢棄。(二)被上訴人丁○○
    、乙○○應共同給付上訴人600 萬元及自97年11月15日起至
    清償日止，按年息百分之五計算之利息。(三)第一、二審訴訟
    費用由被上訴人共同負擔。
二、被上訴人則以：(一)丁○○稱：訴外人劉安娣向伊借款200 萬
    元未清償，劉安娣為保住系爭土地及建物所有權，伊為保住
    200 萬元債權，所以虛偽簽訂系爭契約，雙方並無簽約真意
    ，又伊簽約時未仔細看內容，不知其上記載由伊承受抵押債
    務等語置辯。(二)被上訴人乙○○稱：訴外人丙○○於96年9
    月26日偕同訴外人劉安娣向伊借款170 萬元，當時即有簽訂
    不動產買賣契約書，標的亦為系爭土地及建物，以擔保上開
    借款債權，該份契約並無約定由伊承擔抵押債務，劉安娣另
    以順助公司名義簽發同額支票作為借款擔保，於97年3 、4
    月間，丙○○聲稱劉安娣即將信用破產，希望伊將建案延續
    下去，故請伊在系爭契約上簽名，避免系爭土地及建物遭劉
    安娣之債權人出售，使建案可以繼續施作，並稱建案成功即
    可還款，然劉安娣仍未還款，伊找丙○○理論，丙○○於97
    年9 月2 日簽發面額200 萬元之本票給伊，故伊雖在系爭契
    約上簽名，實無買賣系爭土地、建物及承擔抵押債務之真意
    ，況系爭土地及建物迄今尚未移轉登記予伊，系爭契約尚未
    生效，且上訴人並非系爭土地之第一、二順位抵押權人，且
    系爭土地現正由永豐餘公司聲請原法院拍賣中等語資為抗辯
    。答辯聲明：均請求駁回上訴。
三、兩造不爭執事項：
（一）系爭契約上之簽名為被告親簽，且將印章交付丙○○用印
      ，並經原法院所屬之民間公證人公證，有系爭契約、公證
      書等為證（見原審卷第6~10頁）。
（二）上訴人為系爭土地之抵押權人，有土地登記謄本為證（見
      原審卷第11～13頁）。
（三）上訴人持有順助公司所簽發、面額600 萬元之支票1 紙，
      經屆期提示後，因存款不足及拒絕往來而遭退票，有支票
      及退票理由單為證（見原審卷第14頁）。
四、兩造所爭執之事項為：被上訴人有無同意承擔系爭土地上之
    抵押債務？經查：
（一）訴外人劉安娣於95年10月26日以系爭土地設定2,700 萬元
      之第一順位最高限額抵押權予訴外人永豐資財股份有限公
      司（下稱永豐公司），又於96年5 月14日以系爭土地設定
      1,680 萬元之第二順位最高限額抵押權予永豐公司，再於
      97年2 月1 日以系爭土地設定720 萬元之第三順位普通抵
      押權予上訴人等情，有土地登記謄本附卷可稽（見原審卷
      第11、12頁），而順助公司及劉安娣確曾向上訴人借貸60
      0 萬元，並交付發票人為順助公司，面額600 萬元之支票
      1 紙予上訴人等情，業經證人劉安娣證述屬實（見原審卷
      第73頁）。又依被上訴人與順助公司及劉安娣所簽訂之系
      爭契約第2 條載明：「買賣總價款成交價為新台幣5,500
      萬元正。(一)本件不動產岡山鎮○○○段40-18 地號（系爭
      土地）第一、二順位抵押債務由承買人（即被上訴人）承
      受共金額新台幣4,450 萬元整，由價金扣除。(二)其餘金額
      新台幣1,050 萬元與乙○○之債權互為抵銷」等語（見原
      審卷第6 頁），且被上訴人與順助公司及劉安娣於97年6
      月5 日，另就順助公司及劉安娣對永豐公司之抵押債務，
      簽訂債務承擔協議書，被上訴人並簽名及用印於其上，然
      未經債權人永豐公司同意，此有該債務承擔協議書1 份在
      卷可憑（見原審卷第100~102 頁）。準此，縱被上訴人確
      有同意承擔順助公司及劉安娣對永豐公司就系爭土地之第
      一、二順位之抵押債務，惟該債務承擔之範圍，並未包括
      順助公司及劉安娣對上訴人就系爭土地之第三順位抵押債
      務在內，上訴人不得以系爭土地第一、二順位之抵押權人
      均屬相同，而遽將其抵押權之次序遞前，蓋各抵押權人間
      ，必須依登記次序之先後，定其受清償之順序（民法第86
      5 條參照），亦即先次序之抵押權人有較後次序之抵押權
      人優先受償之權，且不同次序之抵押權，其所擔保之債權
      亦屬不同，本件系爭土地所設定之抵押權依其登記之順序
      ，上訴人僅係登記第三順位有土地登記謄本可憑（見本院
      卷第58、59頁），是系爭土地之第三順位抵押權人即上訴
      人，依系爭契約有關被上訴人同意承擔系爭土地第一、二
      順位抵押債務之約定，請求被上訴人給付該第三順位抵押
      債務600 萬元本息，即屬無據，不應准許。
（二）上訴人雖舉證人劉安娣於本院證稱「我賣給被上訴人的時
      候是5,500 萬元，第一順位是永豐餘，第二順位，抵押權
      人是登記永豐餘3850萬元，甲○是登記600 萬元，所以5,
      500 萬元要扣除4450萬元，剩下1050萬元」等語（見本院
      卷第63頁）。但查依系爭土地登記謄本記載，永豐餘公司
      之第一、二順位抵押權設定債權額分別為2700萬元、1680
      萬元，合計4380萬元，加上訴人之600 萬元，亦為4980萬
      元，與證人所言3850萬元或4450萬元不符，足見該證言不
      足採信，況所證稱第二順位是甲○之語，亦與土地登記謄
      本之記載不符而無可採。
五、綜據上述，被上訴人並未同意承擔系爭土地之第三順位抵押
    債務即順助公司及劉安娣對上訴人所積欠之600 萬元借款債
    務，上訴人主張為不足採，從而，上訴人依債務承擔之法律
    關係，請求被上訴人給付600 萬元及如其聲明之法定遲延利
    息，尚屬無理由，不能准許。原審為上訴人敗訴之判決，並
    無不合。上訴意旨指摘原判決不當，求予廢棄改判，為無理
    由，應予駁回。
六、據上論結，本件上訴為無理由，依民事訴訟法第449 條第1
    項、第78條，判決如主文。
中    華    民    國    99    年    1    月    12    日
                            民事第一庭
                                審判長法官  黃金石
                                法      官  謝肅珍
                                法      官  林健彥
以上正本證明與原本無異。
如對本判決上訴，須於判決送達後20日內向本院提出上訴狀，其
未表明上訴理由者，應於上訴後20日內向本院提出上訴理由書（
均須按他造當事人之人數附繕本）。上訴時應提出委任律師或具
有律師資格之人之委任狀，並依附註條文規定辦理。
中    華    民    國    99    年    1     月    12    日
                                書  記  官  黃富美
附註：
民事訴訟法第466 條之1 ：
對於第二審判決上訴，上訴人應委任律師為訴訟代理人，但上訴
人或其法定代理人具有律師資格者，不在此限。
上訴人之配偶、三親等內之血親、二親等內之姻親，或上訴人為
法人、中央或地方機關時，其所屬專任人員具有律師資格並經法
院認適當者，亦得為第三審訴訟代理人。
第1 項但書及第2 項情形，應於提起上訴或委任時釋明之。

司法院資訊處製作；財團法人民間司法改革基金會備份。
